【裁判字號】    94,重上更(三),177
【裁判日期】    950103
【裁判案由】    毒品危害防制條例
【裁判全文】
臺灣高等法院刑事判決        94年度重上更（三）字第177 號
    上  訴  人
    即  被  告  甲○○
    選任辯護人  徐鈴茱律師
上列上訴人即被告因違反毒品危害防制條例案件，不服臺灣板橋
地方法院88年度訴字第87號，中華民國88年7 月1 日第一審判決
（起訴案號：臺灣板橋地方法院檢察署87年度偵字第18296 號）
提起上訴，經本院判決後，由最高法院第三次發回更審，本院更
為判決如下：
    主      文
原判決撤銷。
甲○○持有第一級毒品，累犯，處有期徒刑陸月，如易科罰金以
參佰元折算壹日。
扣案之第一級毒品海洛因肆包（不含外包裝，合計淨重柒點零伍
公克，平均純度百分之參拾點玖捌，純質淨重貳點壹捌公克）沒
收銷燬之，海洛因之外包裝袋肆個（重壹點貳參公克）沒收。
    事      實
一、甲○○於民國64年間因施用毒品罪，經臺灣臺北地方法院判
    處有期徒刑3年4月；68年間因施用毒品、脫逃罪，經臺灣臺
    北地方法院判處有期徒刑4年、1年，並定執行刑為有期徒刑
    4 年10月；68年間又因施用毒品罪，經臺灣臺北地方法院判
    處有期徒刑3年，以上3罪再定應執行刑為有期徒刑7年7月；
    73年間曾因違反肅清煙毒條例案件，經臺灣臺北地方法院判
    處有期徒刑17年，以上各罪嗣經減刑定應執行刑為有期徒刑
    13年8月，81年1月31日縮短刑期假釋，甫於82年 9月20日假
    釋期滿而執行完畢，仍不知悔改。
二、緣臺北縣政府警察局三重分局員警於87年 8月21日晚上10時
    許，在臺北縣三重市○○街87號「金宮賓館」 606室，查獲
    綽號「阿文」之蔡順吉及賴碧淑涉嫌施用第一級毒品海洛因
    （蔡順吉、賴碧淑因該施用毒品案件，分別經臺灣板橋地方
    法院裁定送觀察、勒戒後，認有繼續施用毒品之傾向，再分
    別經該院裁定令入戒治處所強制戒治，嗣經戒治期滿而由臺
    灣板橋地方法院檢察署檢察官分別以89年度戒毒偵字第 269
    號及88年度戒毒偵字第 146號為不起訴處分確定），警員為
    追查毒品源頭，曉示蔡順吉及賴碧淑供出毒品來源，經蔡順
    吉首肯後，乃撥打楊崎雄（原審通緝中）所租用之00000000
    00號呼叫器號碼聯絡曾販賣毒品予彼等、綽號「老的」之楊
    崎雄，表示欲購買毒品海洛因，並約定在臺北縣三重市○○
    路10 5號前，仍以先前之行情即1錢（約淨重3.75公克）20,
    000 元之代價交易，楊崎雄遂要求不知上情之甲○○駕車載
    其前往現場。甲○○明知海洛因為毒品危害防制條例第 2條
    第2項第1款所規定之第一級毒品，不得非法持有，竟基於持
    有第一級毒品海洛因之犯意，於87年 8月21日某不詳時、地
    ，將其所有之第一級毒品海洛因 4包（合計淨重7.05公克，
    包裝重1.23公克，平均純度30.98%，純質淨重2.18公克）藏
    匿於其 HG-5271號自用小客車之加油蓋內而持有之。嗣於87
    年 8月21日晚上11時30分許，甲○○搭載楊崎雄抵達臺北縣
    三重市○○路 105號前時，為埋伏於附近之警員當場在該車
    加油蓋內扣得上開第一級毒品海洛因 4包（合計淨重7.05公
    克，包裝重1.23公克，平均純度30.98%，純質淨重2.18公克
    ），因而查悉甲○○持有第一級毒品之犯行。（上開楊崎雄
    備供販賣之第一級毒品海洛因則未據扣案。）
三、案經臺北縣政府警察局三重分局報請臺灣板橋地方法院檢察
    署檢察官偵查起訴。
    理      由
一、訊據上訴人即被告甲○○對於其持有上開第一級毒品海洛因
    4 包及警方於前揭時、地在其所有HG-5271 號自用小客車之
    加油蓋內扣得上開毒品等情均坦承不諱，核與證人即承辦本
    案之警員林享雨於本院前審調查時證述毒品是塞在加油蓋內
    （本院上更〈二〉卷第79頁）等語相符；而該扣案之物經送
    法務部調查局鑑定結果確為第一級毒品海洛因，合計淨重為
    7.05公克（包裝重1.23公克），平均純度30.98%，純質淨重
    2.18公克，亦有法務部調查局87年10月21日（87）陸字第87
    179537號鑑定通知書乙紙附卷可稽（偵查卷第104 頁），是
    本件事證明確，被告之上開犯行洵堪認定，應依法論科。
二、核被告所為，係犯92年7 月9 日修正前之毒品危害防制條例
    第11條第1 項之持有第一級毒品罪。被告行為後，毒品危害
    防制條例第11條業於92年7 月9 日修正公布，並自93年1 月
    9 日施行，其中增列第4 項「持有毒品達一定數量者，加重
    其刑至二分之一，其標準由行政院定之」，而依行政院93年
    1 月7 日發布之「轉讓持有毒品加重其刑之數量標準」第 2
    條規定：「轉讓、持有毒品達一定數量者，加重其刑至二分
    之一，其標準如下：一、第一級毒品：淨重5 公克以上。二
    、第二級毒品：淨重10公克以上。三、第三級毒品：淨重20
    公克以上。四、第四級毒品：淨重20公克以上。前項所稱淨
    重，指除去包裝後之毒品重量」，被告持有之第一級毒品海
    洛因4 包合計淨重達7.05公克，雖已逾前開應加重其刑之一
    定數量 5公克標準；然被告行為時並無上開毒品危害防制條
    例第11條第 4項加重其刑之規定，兩相比較結果，應以被告
    行為時之舊法對其較為有利，依刑法第2條第1項但書規定，
    自應適用92年7月9日修正前之毒品危害防制條例第11條第 1
    項之規定處斷。公訴人認被告涉犯毒品危害防制條例第 4條
    第 1項之販賣第一級毒品罪嫌，容有誤會，爰於不妨害事實
    同一之範圍內，變更檢察官所引應適用之法條。又被告曾於
    64年間因施用毒品罪，經臺灣臺北地方法院判處有期徒刑 3
    年 4月；68年因施用毒品、脫逃罪，經臺灣臺北地方法院判
    處有期徒刑4年、1年，並定執行刑為有期徒刑 4年10月；68
    年又因施用毒品罪，經臺灣臺北地方法院判處有期徒刑 3年
    ，以上3罪再定應執行刑為有期徒刑 7年7月；73年間復曾因
    違反肅清煙毒條例案件，經臺灣臺北地方法院判處有期徒刑
    17年，以上各罪嗣經減刑定應執行刑為有期徒刑13年 8月，
    81年1月31日縮短刑期假釋，而於82年9月20日假釋期滿執行
    完畢，有本院被告全國前案紀錄表在卷可稽，其於有期徒刑
    執行完畢後 5年以內再犯本件有期徒刑以上之本罪，為累犯
    ，應依刑法第47條之規定加重其刑。
三、原審經調查後，認定被告應成立連續販賣第一級毒品罪，並
    予以論罪科刑，固非無見。惟原判決認被告與楊崎雄共同連
    續於87年 7月初及7月中旬，先後2次販賣第一級毒品海洛因
    予蔡順吉及賴碧淑，自有未洽。被告甲○○上訴意旨否認販
    賣第一級毒品海洛因之犯行，為有理由，自應由本院將原判
    決撤銷，另為適當之判決。爰審酌被告多次因施用毒品及違
    反肅清煙毒條例等案件，經法院判決確定執行完畢後，猶不
    知悔悟，仍隨車攜帶第一級毒品海洛因，素行不佳，且其持
    有之第一級毒品海洛因 4包，合計淨重達7.05公克，數量甚
    大，惟其持有第一級毒品尚未對他人造成危害，暨其犯罪後
    之態度等一切情狀，量處如主文第 2項所示之刑，並諭知易
    科罰金之折算標準。扣案之海洛因 4包（不含外包裝，合計
    淨重7.05公克，平均純度30.98%，純質淨重2.18公克），係
    被告所持有之第一級毒品，應依92年7月9日修正前毒品危害
    防制條例第18條第 1項前段之規定，宣告沒收銷燬之；海洛
    因之外包裝袋 4個（重1.23公克），係被告所有用於包裹毒
    品，以防其裸露、潮濕，便於攜帶，自屬供犯本件持有第一
    級毒品罪所用之物，應依刑法第38條第1項第2款之規定宣告
    沒收。至扣案之0000000000號呼叫器 1個，係楊崎雄所有，
    另扣案之000000000號呼叫器 1個及新台幣144,000元，係被
    告甲○○所有，雖分據楊崎雄及被告甲○○供承在卷，然上
    開扣案物品與本件持有第一級毒品罪並不相關涉，自無從併
    予宣告沒收。
四、不另為無罪諭知部分：
（一）公訴意旨另以：被告與楊崎雄共同基於營利之概括犯意，
      連續於87年7 月間及8 月間，以呼叫器（號碼為00000000
      00）為聯絡方法，販賣第一級毒品海洛因予蔡順吉、賴碧
      淑共3次，第 1次約定價格為2,000元，在台北縣三重市○
      ○街附近交付金錢及海洛因，第 2次在台北市松山國小，
      價格為 3,000元，均由被告甲○○開車搭載楊崎雄至上開
      地點交易，第3次亦在松山國小，價格為5,000元；嗣於87
      年8月21日23時30分許，在臺北縣三重市○○路105號前，
      欲將海洛因交付予賴碧淑時，為警查獲，並扣得海洛因 4
      包、供販賣所用之呼叫器2個及販賣毒品所得144,000元，
      因認被告此部分所為，涉犯毒品危害防制條例第4條第1項
      販賣第一級毒品罪嫌云云。
（二）訊據上訴人即被告甲○○矢口否認有販賣第一級毒品海洛
      因之犯行，辯稱：87年8 月21日當天伊僅係順路載綽號「
      老的」之友人楊崎雄回中壢，楊崎雄中途說要下車，叫伊
      在三重等一下，伊下車前往便利商店買香煙，竟遭警逮捕
      ，後來警察在伊車上油箱蓋內搜到4 包海洛因，該4 包海
      洛因是伊本身要施用的，若要販賣，伊會放在身上下車去
      交易；且伊並不認識蔡順吉及賴碧淑，渠等2 人在三重分
      局被刑求，才會於警詢中指認係向伊及楊崎雄購買毒品，
      渠2 人嗣於檢察官偵訊及法院審理中均證稱未向伊買過毒
      品，足見伊並未販賣第一級毒品海洛因等語。經查：
  １、本案係因警察先查獲蔡順吉、賴碧淑，乃向該2 人曉示若
      提供毒品上游資訊，將可獲減刑，該2 人乃配合警方，提
      出販毒人之電話（按指呼叫器號碼）和販毒者聯絡交易地
      點、時間、數量、價格，而查獲被告甲○○及楊崎雄，當
      時被告之毒品係塞在其所駕汽車之加油蓋內等情，固據承
      辦警員林享雨於本院前審到庭證述綦詳（本院上更〈二〉
      卷第79頁、第80頁）。而被告對於該毒品藏置所在，亦坦
      承不諱（偵查卷第65頁），且上開查獲經過復與買毒之蔡
      順吉供述情節相符（偵查卷第86頁）。惟查，蔡順吉打呼
      叫器聯絡楊崎雄購買毒品海洛因，楊崎雄回電時，警員林
      享雨既全程在場，並聽見雙方約定以20,000元代價購買 2
      包，與行情之3.75公克（按為一錢）相同（本院上更〈二
      〉卷第 152頁），衡情被告若確欲與楊崎雄共同販賣上開
      海洛因，渠等理應先將之秤重並分裝成蔡順吉所要求之 2
      包份量後，將之攜往現場交易；縱渠等未及先行秤重、分
      裝，亦應隨身攜帶電子秤、分裝袋、分裝杓等工具至現場
      為之，何以警方於被告所駕 HG-5271號自用小客車之加油
      蓋內所扣得之海洛因係已經分裝完竣之 4包，且經鑑驗後
      之淨重為7.05公克，與蔡順吉等人所要求之重量、份量全
      然不符，復未於被告所駕自用小客車內扣得任何分裝工具
      或量重器具？況警方既未待被告甲○○或楊崎雄自加油蓋
      內取出上開海洛因並交予蔡順吉、賴碧淑時將被告與該毒
      品一併緝獲，扣案之海洛因係警方於逮捕被告與楊崎雄後
      ，始自被告之加油蓋內查獲，而其重量、份量復與蔡順吉
      等人之要求不符。雖查蔡順吉、賴碧淑於經警查獲涉嫌施
      用第一級毒品海洛因後，警員為追查毒品源頭，曉示蔡順
      吉及賴碧淑供出毒品來源，經蔡順吉首肯後，乃撥打楊崎
      雄所租用之0000000000號呼叫器號碼聯絡綽號「老的」之
      楊崎雄，表示欲購買毒品海洛因，並約定在臺北縣三重市
      ○○路 105號前進行交易，已如前述，但因與蔡順吉、賴
      碧淑約妥要進行毒品交易者為楊崎雄，並非被告，又被告
      自承本件經扣案之海洛因為伊所有，且該四包海洛因乃搜
      扣自被告所駕駛車輛之加油蓋內，有如前載。則本件扣案
      之四包海洛因，究竟是否確為原擬販賣予蔡順吉、賴碧淑
      之海洛因，顯非無疑，自無從憑以佐證被告確有販賣第一
      級毒品之犯行。
  ２、被告於警詢時經詢以：「（你供稱是下車購買飲料和香煙
      ，但超商的位置是在三重市○○路97號，而你的自小客車
      HG-5271 號是停放於三重市○○路93號前，中間又相隔成
      功路97巷，你為何會反方向往三重市○○路105 號前走，
      和你停車位置相差約100 公尺，而且購買飲料和香煙，只
      要1 人下車，為何你和楊崎雄一同下車購貨，而於警分盤
      查時，又堅稱倆人不認識？」，答稱：「因為我購買完時
      ，發現三重市○○路105 號前有1 台機車，倒於路旁，我
      就好奇，前往查看，就被警方查捕了，我不知道楊崎雄為
      何下車」等語（偵查卷第8 頁、第9 頁）；以被告於發現
      警方後，隨即反方向跑離現場約100 公尺等情觀之，被告
      辯稱係前往便利超商購物，並前往查看路旁倒地之機車云
      云，固與常情不符，當係畏罪逃逸之舉；然被告既於其所
      駕自用小客車加油蓋內藏有前開毒品，其因持有上開毒品
      觸犯刑典，加以曾有多次犯罪前科紀錄，伊主觀心理上唯
      恐遭警查獲將惹禍上身，因而而迅即逃離現場，亦非並無
      可能，自難僅以本件案發後被告畏罪逃逸之舉措，即遽認
      被告與楊崎雄就販賣第一級毒品海洛因有何犯意聯絡或行
      為分擔可言。
  ３、證人蔡順吉、賴碧淑雖於警詢中證稱曾於87年7 月底及同
      年8 月20日，在臺北市民權大橋向前來交易之被告甲○○
      購買20,000元毒品等語（偵查卷第17頁正、反面、第20頁
      反面、第21頁）。惟證人蔡順吉嗣於檢察官偵訊中改稱：
      「甲○○是載綽號『老的』拿海洛因過來的人，沒有直接
      向甲○○買過海洛因」、「（甲○○載過楊崎雄幾次？）
      兩次，一次是三重那次，許是開車載楊來的，另一次在松
      山國小。8 月份時即沒有看到甲○○載楊了」等語（偵查
      卷第86頁正、反面）。證人賴碧淑於檢察官偵訊時，亦翻
      異其在警詢時之證詞，改稱：共向楊崎雄購買海洛因 3次
      ，87年7月間買2次，8月中旬買1次，第1次先交付2,000元
      ，在三重市○○街附近，第2、3次均在松山國小交易，價
      格分別為3,000元及5,000元等語，且稱：因被告甲○○與
      楊崎雄是朋友，一起被抓，是警察要渠等指控是向他兩人
      買的等語（偵查卷第85頁）。及至原審審理中，證人蔡順
      吉、賴碧淑亦均否認向被告甲○○買過海洛因，僅稱：向
      楊崎雄買過3次，其中有1、2次是許載楊過來的，時間是7
      月初和7月中旬。第3次是8月中旬。第1次是在三重市○○
      街，第2、3次是在松山國小，價格各是2,000元、3,000元
      、5,000 元。之前在警察局因剛吃完藥，有點迷糊，講的
      不實在。第 4次是渠等提供線索，帶警察去抓的等語（原
      審卷第78頁、第79頁），且於本院前審審理中，渠等均一
      再供稱不認識被告甲○○等語（本院上訴卷第76頁、上更
      〈一〉卷第 151頁、上更〈二〉卷第65頁）。查證人賴碧
      淑既分別於偵、審中供稱「因被告甲○○與楊崎雄是朋友
      ，一起被抓，是警察要渠等指控是向他兩人買的」、「之
      前在警察局因剛吃完藥，有點迷糊，講的不實在」等語。
      且證人蔡順吉、賴碧淑前於警詢中所為之陳述，查無其他
      補強證據足以佐證確與事實相符而得認有何較為可信之特
      別情況，自難以渠等於審判外之言詞陳述，資為認定被告
      甲○○確有販賣第一級毒品之證據。
  ４、此外，已查無其他積極證據足證被告確有販賣第一級毒品
      海洛因之犯行，自屬不能證明被告犯此部分之罪，然因此
      部分販賣第一級毒品罪與上開被告所犯之持有第一級毒品
      罪間具有高度行為與低度行為之吸收關係，為實質上一罪
      ，爰不另為無罪之諭知。
五、據上論斷，應依刑事訴訟法第369 條第1 項前段、第364 條
    、第299 條第1 項前段、第300 條，92年7 月9 日修正前毒
    品危害防制條例第11條第1 項、第18條第1 項前段，刑法第
    2條第1項但書、第11條前段、第47條、第41條第 1項前段、
    第38條第1項第2款，罰金罰鍰提高標準條例第 2條，判決如
    主文。
本案經檢察官姜貴昌到庭執行職務。
中    華    民    國    95    年    1    月     3    日
                  刑事第十二庭  審判長法  官  李文成
                                      法  官  王復生
                                      法  官  周盈文
以上正本證明與原本無異。
檢察官如不服本判決，應於收受送達後十日內向本院提出上訴書
狀，其未敘述上訴之理由者並得於提起上訴後十日內向本院補提
理由書（均須按他造當事人之人數附繕本）。
被告不得上訴。
                                      書記官  余姿慧
中    華    民    國    95    年    1    月     3    日
附錄：本案論罪科刑法條全文檢察官
92年7 月9 日修正前毒品危害防制條例第11條
持有第一級毒品者，處3 年以下有期徒刑、拘役或新臺幣50,000
元以下罰金。
持有第二級毒品者，處2 年以下有期徒刑、拘役或新臺幣30,000
元以下罰金。
持有專供製造或施用毒品之器具者，處1 年以下有期徒刑、拘役
或新臺幣10,000元以下罰金。


司法院資訊處製作；財團法人民間司法改革基金會備份。
